最高法院刑事判決　　　　　　　　　　　　　　　九十三年度台上字第六五六九號
　　上　訴　人　台灣高等法院檢察署檢察官
　　被　　　告　甲○○
右上訴人因被告常業重利案件，不服台灣高等法院中華民國九十三年九月九日第二審
更審判決（九十三年度重上更(三)字第九八號，起訴案號：台灣板橋地方法院檢察署八
十六年度偵字第二二八號），提起上訴，本院判決如左：
    主  文
原判決撤銷，發回台灣高等法院。
    理  由
本件原判決以公訴意旨略以：被告甲○○係台北縣永和市○○路○段二０四號太平當
鋪負責人，基於常業重利之概括犯意，自民國八十四年三月間起，即以當鋪之名經營
地下錢莊業務，放款對象主要以計程車司機為主，並雇請工讀生至大街小巷散發當鋪
名片，藉以招攬急需用錢之不特定計程車司機或車主依名片所載電話與地址至上址當
鋪借款，被告再約定時、地與借款人面談借款事宜，其利息如以借款新台幣（下同）
三萬元計，連本帶利每二天為一期，每期收取二千二百元之重利，借款人借款時須書
立暫借條及切結書《暫借條記載借款人須將汽車質押予當鋪，未付清所欠之本息前該
車輛權益歸由當鋪所有，切結書則載明借款人若未能如期償還，逾一期則加附違約金
二百元，逾二期未能償還時即以該日為本票到期日，當鋪得處分該物或聲請法院強制
執行外，並應給付百分之十遲延利息直到清償為止》，並簽發面額逾借款數額五千元
以上不等之本票作為擔保。被告自八十四年三月間起至八十五年十二月十八日止，以
此方式放款予急迫、輕率、無經驗之許加聲等人，賺取利息一百多萬元，因認被告涉
犯刑法第三百四十五條之常業重利罪嫌等語，經綜合調查證據之結果，認被告犯罪不
能證明，因而撤銷第一審論罪科刑之判決，改判諭知被告無罪，固非無見。
惟查原判決以被告依當舖業法制定前之當舖業管理規則第十九條之規定，收取如原判
決附表所示之利息，認並無超額收取重利情事，雖已在判決內說明其所憑之證據及理
由。但按本件之關鍵在於被告貸與原判決附表所示黃榮標等人金錢之金錢借貸行為，
是否該當於行為時當舖業者所謂質當借貸行為，而有該當舖業管理規則第十九條之適
用。查原判決理由內既認被告貸予原判決附表所載之借款人，除蔡秀翹、魏必忠外，
餘未收當質物，已違反行為時當舖管理規則第五條、第二十二條之規定（見原判決理
由四(四)），如屬無訛，被告是否假借當舖業之名，行一般金錢借貸之實，能否適用該
當舖業管理規則第十九條之規定收取利息，即有再行研求之餘地。如本件被告之金錢
借貸行為屬一般金錢借貸，其關於利息之計算及有無達於常業重利之情形，均有再加
詳查之必要，遽為論斷，難認妥適。檢察官上訴意旨指摘原判決不當，尚非全無理由
，應認仍有撤銷發回更審之原因。
據上論結，應依刑事訴訟法第三百九十七條、第四百零一條，判決如主文。
中　　　華　　　民　　　國　　九十三　　年　　 十二 　　月　　 十六 　　日
                              最高法院刑事第七庭
                                  審判長法官  莊　登　照
                                        法官  洪　明　輝
                                        法官  黃　一　鑫
                                        法官  魏　新　和
                                        法官  林　秀　夫
      右正本證明與原本無異
                                              書  記  官
中　　　華　　　民　　　國　　九十三　　年　　 十二 　　月　　二十三　　日
                                                                    Ｍ
